【裁判字號】    89,判,394
【裁判日期】    890217
【裁判案由】    綜合所得稅
【裁判全文】
行  政  法  院  判  決                            八十九年度判字第三九四號
    原      告  甲○○
    被      告  財政部臺灣省南區國稅局
右當事人間因綜合所得稅事件，原告不服行政院中華民國八十七年十二月十五日台八
十七訴字第六一六○一號再訴願決定，提起行政訴訟。本院判決如左︰
    主  文
原告之訴駁回。
    事  實
緣原告八十四年度綜合所得稅結算申報，申報綜合所得總額新台幣（下同）三五○、
六六六元，經被告依查得資料核定全年所得總額為五六九、四七六元，應納稅額一○
、二八四元。原告就抵押利息所得二一八、八一○元部分不服，申請復查，未獲變更
，提起訴願、再訴願，遞遭決定駁回，遂提起行政訴訟。茲摘敘兩造訴辯意旨如次：
原告起訴意旨略謂︰一、所得稅之徵收，以有所得為前提，且以收付實現為原則。原
告借予林俐妏之款項，已因借款人所開立之還本付息支票遭退票，而無力償還本息。
原告為保本金之收回，與其協議免除利息，原告既無利息所得，依法無應納之所得稅
。再訴願決定指該協議書為私文書，無對抗稽徵機關之效力，惟鈞院八十五年度判字
第一九七四號判決指出，稽徵機關若因私文書即不予採信，「尚嫌速斷」。況原告已
舉證未收取利息，被告未辨真偽，亦未反駁，依舉證分配原則，理應改由被告舉證原
告何時收取該所得？金額多少？財政部台財稅第○三七九一號令亦指明，稽徵機關對
於抵押借款未收取利息者之證據，倘經查明有虛偽不實之情事者，應依法補稅送罰，
原告所提示之證據亦應比照為之，若有虛偽，亦願依法補稅並接受從重處罰。二、原
告原擬借予林俐妏之款項為七、二○○、○○○元，惟於支付四、○○○、○○○元
後，始聽聞其有債信破產之可能，故差額之三、二○○、○○○元並未借出。原告業
已舉證貸出之四、○○○、○○○元資金流向，被告全未調查，僅憑一紙抵押權設定
書，即指原告「無其他證據以證其主張真正」，顯失公平。本件不動產設定以原預借
之金額辦妥，嗣後並未更改，被告未詳究，以最高額計算利息，應予撤銷。三、再訴
願決定理由「至再訴願人所提示退票支票八紙，僅係票據金額未獲兌領之證明，尚難
資為系爭借款未獲收取利息之證據」，退票事實，被告並不否認，而該票據乃屬本金
之返還，本金均未能收回，何來利息之收取，縱有收取部分款項，亦應先償還本金，
若有多餘，始有利息。四、綜上，請為判決撤銷原處分及一再訴願決定，以解民困等
語。
被告答辯意旨略謂︰一、按「個人之綜合所得總額，以其全年左列各類所得合併計算
之．．．第四類：利息所得：凡公債、公司債、金融債券、各種短期票券、存款及其
他貸出款項利息之所得．．．」為行為時所得稅法第十四條第一項第四類所明定。又
「個人綜合所得稅之課徵係以收付實現為原則，有利息約定之抵押借款業已登記於公
文書，稅捐稽徵機關對債權人即可作有按時收取利息之推定，苟債權人主張未收付實
現有利於己之事實者，應負舉證責任。」、「當事人主張事實須負舉證責任，倘其所
提出之證據不足為主張事實之證明，自不能認其主張之事實為實。」分別經鈞院七
十年度判字第一一七號及三十六年判字第十六號著有判例。二、案外人林俐妏以其所
有南投縣水里鄉○○段二七之一三一號、二七之三八五號等二筆土地，設定擔保權利
價值七、二○○、○○○元之抵押權予原告，存續期間自八十四年七月三十一日至八
十五年一月三十日止，並依中央銀行核定之短期放款利率計算利息，原告未併入當年
度綜合所得稅申報，被告依南投縣水里地政事務所他項權利登記完畢通知書所載核定
原告八十四年度利息所得二一八、八一○元，並無不合。三、原告雖訴稱僅貸與債務
人林俐妏四、○○○、○○○元，並提示於八十四年七月三十一日以台南市第七信用
合作社活期儲蓄存款支付四、○○○、○○○元之證明，惟除其中以電匯方式匯款各
一、五○○、○○○元、四○○、○○○元予債務人林俐妏之配偶童博文、胞妹林文
淑，有匯款回條可證外，餘二筆分別為六五○、○○○元、一、四五○、○○○元，
係以轉帳及現金方式支付，債務人雖於談話筆錄中主張係用以償還他債權人及支付貨
款，惟無存入紀錄，亦未能提示相關證明文件以實其說。又一般抵押權設定係擔保已
發生之債權，本件既設定一般抵押權，擔保權利總金額為本金七、二○○、○○○元
，約定利息按中央銀行核定之短期放款利率計算，並登載於公文書，依土地法第四十
三條規定，其抵押權之設定登記，即有絕對效力。是原告訴稱僅借貸四、○○○、○
○○元乙節，不足採信。四、原告雖提示不收取利息雙方協議書，惟係私文書性質，
無對抗稽徵機關之效力。又所提示退票支票八紙，亦僅係票據金額未獲兌現之證明，
尚難資為系爭借款未獲收取利息之證據。原告既未能就其主張未收取利息事實提示其
他可信之具體證據，難認所訴有理由。至原告主張之鈞院八十五年度判字第一九七四
號判決，僅對該個案有拘束力，尚未著為判例，自不得援引適用。又財政部五十三年
五月二十七日台財稅發第○三七九一號令，係指抵押權借款債權人之到期利息，如確
有原因無收取而經法院調解在案，不能單以該借款必有利息收入；惟本件原告僅提示
雙方協議書，尚難適用該函釋。是本案別無其他足資證明未收取利息之客觀證據，原
告所訴核不足採。五、綜上，原告之訴為無理由，請判決駁回，以維稅政等語。
    理  由
按凡公債、公司債、金融債券、各種短期票券、存款及其他貸出款項利息之所得，應
課徵個人綜合所得稅，為行為時所得稅法第十三條及第十四條第一項第四類所明定。
又個人綜合所得稅之課徵係以收付實現為原則，有利息約定之抵押借款業已登記於公
文書，稅捐稽徵機關對債權人即可作有按時收取利息之推定，苟債權人主張未收付實
現有利於己之事實者，應負舉證責任，本院七十年度判字第一一七號復著有判例。本
件案外人林俐妏以其所有南投縣水里鄉○○段二七之一三一號、二七之三八五號等二
筆土地，設定擔保權利價值七、二○○、○○○元之抵押權予原告，存續期間自八十
四年七月三十一日至八十五年一月三十日止，並依中央銀行核定之短期放款利率計算
利息，原告未併入當年度綜合所得稅申報，被告依南投縣水里地政事務所他項權利登
記完畢通知書所載核定原告八十四年度利息所得二一八、八一○元，並併入當年度所
得，補徵綜合所得稅。原告循序起訴謂其確無利息所得，已提示不收取利息之雙方協
議書、退票支票八紙為證，且借貸金額僅四、○○○、○○○元，而非七、二○○、
○○○元（詳如事實欄所載）云云。查債務人林俐妏以其所有南投縣水里鄉○○段二
七之一三一號、二七之三八五號等二筆土地，設定擔保權利總金額七、二○○、○○
○元之一般抵押權予原告，存續期間自八十四年七月三十一日至八十五年一月三十日
止，並依中央銀行核定之短期放款利率計算利息，有原告及林俐妏訂立之土地建築改
良物抵押權設定契約書，暨南投縣水里地政事務所他項權利登記完畢通知書、他項權
利證明書等附原處分卷可稽，依土地法第四十三條規定，其抵押權之設定登記，具有
絕對效力。又一般抵押權設定係就已發生之債權為擔保，該擔保權利之總金額業經載
明係七、二○○、○○○元，至原告台南市第七信用合作社活期儲蓄存款帳戶於八十
四年七月三十一日雖載有電匯支出一、九○○、○○○元、轉帳支出六五○、○○○
元及現金支出一、四五○、○○○元，合計四、○○○、○○○元，債務人林俐妏固
不否認該項借款，然此僅能證明當日有四、○○○、○○○元借款之事實，尚不足以
推翻上開抵押權所擔保之已發生債權總金額係為七、二○○、○○○元。又原告所提
示其與林俐妏八十五十月三日立具之不收取利息協議書，性質為私文書，其證據力尚
嫌薄弱，仍須有其他補強證據以證明其事實，然原告並未能立證以實其說。另所提示
退票支票影本八紙，僅係各該票據金額未獲兌領之證明，且該發票人均為林俐妏之配
偶童博文，又其中四張金額各為七二、○○○元，餘四張金額分別為一、○七二、○
○○元、一、○五四、○○○元、一、○三六、○○○元及一、○一八、○○○元，
原告復未指明各該支票金額與系爭利息之收取有何關聯，自皆無從為有利於原告之認
定。是原告前揭主張，均非可採。被告以前述抵押權設定契約之擔保債權及利息，核
算原告八十四年度之系爭利息所得，核屬有據。原處分及一再訴願決定，俱無違誤之
處。原告起訴意旨，非有理由，應予駁回。兩造其餘訴辯事由，與判決結果無影響，
不復申論，併此明。
據上論結，本件原告之訴為無理由，爰依行政訴訟法第二十六條後段，判決如主文。
中    華    民    國     八十九      年      二      月      十七       日
                    行 政 法 院 第 一 庭
                                審 判 長 評  事      黃  綠  星
                                         評  事      藍  獻  林
                                         評  事      黃  璽  君
                                         評  事      廖  宏  明
                                         評  事      鄭  忠  仁
右  正  本  證  明  與  原  本  無  異
                                         法院書記官  邱  彰  德
中    華    民    國     八十九      年      二      月      十九       日


司法院資訊處製作；財團法人民間司法改革基金會備份。
